【裁判字號】    96,醫訴,2
【裁判日期】    971218
【裁判案由】    業務過失致死
【裁判全文】
臺灣臺北地方法院刑事判決               96年度醫訴字第2號
公  訴  人  臺灣臺北地方法院檢察署檢察官
被      告  己○○
選任辯護人  蔡茂松律師
            張家琦律師
上列被告因業務過失致死案件，經檢察官提起公訴（94年度偵字
第19713號），本院判決如下：
    主  文
己○○無罪。
    理  由
一、公訴意旨略以：被告己○○前於民國89年間因業務過失致死
    案件，經臺灣臺北地方法院判處有期徒刑5月，緩刑2年確定
    ，現仍在緩刑期內，並受僱為臺北市大安區○○○路○段276
    號書田泌尿科眼科診所（下稱書田診所）之麻醉醫師，平日
    在前揭診所從事手術麻醉工作，為從事醫療業務之人。詎其
    於93年8月10日上午8時30分許，在上揭診所內對因復發性龜
    頭發炎至上址接受包皮環切手術之病患丁○○（原名陳泓瑞
    ）進行全身麻醉前，原應注意實施適應症系統評估，即對病
    患之全身性疾病詳加檢查，竟疏未注意，未為上揭測試，即
    對丁○○施行全身麻醉，給予Atropine0.4mg、Propofol
    5ml、Anectine1.5ml作為誘導麻醉後，接受氣管插管以利於
    吸入性全身麻醉之施行；且己○○本應注意丁○○插管後，
    吐氣末二氧化碳值（ETC02）為麻醉插管過程中常規且必要
    的監視參數，此吐氣末二氧化碳值應呈現在紀錄上，方可排
    除呼吸道問題引發的事故，因在開刀房常備的氣體濃度分析
    儀分析吐氣末二氧化碳值，可以幫助惡性高溫的早期診斷，
    蓋在吸入性麻醉過程中，吐氣末二氧化碳異常增加，為提供
    熱性高溫症診斷之重要參考依據，而依當時情形並無不能注
    意情事，竟疏未注意，未於麻醉紀錄上記載吐氣末二氧化碳
    之紀錄值，致丁○○插管之後心跳由140次/分降至每分鐘
    10-20次，血氧飽和度由100％下降至56-60％，經過急救藥
    物，包括Epinephrine、Bicarbonate、Xylocaine等藥，並
    行電擊急救處理後，體溫37~37.2℃，恢復心跳至每分鐘200
    次、血氧飽和度100％，嗣於同日中午12時許轉送臺灣大學
    醫學院附設醫院（下稱臺大醫院）小兒加護病房時，丁○○
    體溫39.3℃、血壓118/43mmHg、心跳232次/分，呈現無意識
    ，瞳孔放大為4mm/4mm狀態，並由臺大醫院小兒加護病房進
    行積極降溫治療，包括以治療熱性高溫症藥物（Dantrolene
    ）與治療心搏過速藥物注射，並採取必要維生措施，包括強
    心劑、與體外心肺循環/左心室輔助器（ECMO）之持續治療
    ，惟丁○○仍不幸於翌（11）日晚間8時51分，因麻醉發生
    惡性高溫導致多重器官衰竭死亡，因認被告涉有刑法第276
    條第2項之業務過失致死罪嫌。
二、按犯罪事實應依證據認定之，無證據不得認定犯罪事實，刑
    事訴訟法第154條第2項定有明文，又認定犯罪事實所憑之證
    據，雖不以直接證據為限，間接證據亦包括在內；然而無論
    直接或間接證據，其為訴訟上之證明，須於通常一般之人均
    不致有所懷疑，而得確信其為真實之程度者，始得據為有罪
    之認定，倘其證明尚未達到此一程度，而有合理之懷疑存在
    時，自應為被告無罪之判決，最高法院76年度台上字第4986
    號判例意旨可資參照。又按刑法上之過失，其過失行為與結
    果間，在客觀上有相當因果關係始得成立，所謂相當因果關
    係，係指依經驗法則，綜合行為當時所存在之一切事實，為
    客觀之事後審查，認為在一般情形下，有此環境、有此行為
    之同一條件，均可發生同一之結果者，則該條件即為發生結
    果之相當條件，行為與結果即有相當之因果關係，反之，若
    在一般情形下，有此同一條件存在，而依客觀之審查，認為
    不必皆發生此結果者，則該條件與結果不相當，不過為偶然
    之事實而已，其行為與結果間即無相當因果關係，最高法院
    76年台上字第192號判例意旨可資參照。
三、證據能力之判斷：
    (一)查本件被告己○○所為之陳述，並無出於強暴、脅迫、利
      誘、詐欺、疲勞訊問、違法羈押或其他不正之方法，亦非
      違反法定障礙事由經過期間不得訊問或告知義務之規定而
      為，依刑事訴訟法第156條第1項、第158條之2規定，應認
      其有證據能力。
    (二)證人甲○○、辛○○於審判外之陳述，檢察官、被告於本
      院調查證據時，並未於言詞辯論終結前聲明異議，本院審
      酌該等供述證據作成時之情況，認為適當，且亦無其他違
      背法定程序而取證之情形，依刑事訴訟法第159條之5規定
      、第158條之4反面解釋，自有證據能力；又證人丙○○於
      審判外之陳述，檢察官、被告於本院調查證據時，雖未於
      言詞辯論終結前聲明異議，本院審酌該等供述證據作成時
      之情況，認為適當，且亦無其他違背法定程序而取證之情
      形，依刑事訴訟法第159條之5規定、第158條之4反面解釋
      ，其於警詢時之供述，自有證據能力，然證人丙○○於偵
      訊時（95年3月20日）係以被告身分接受訊問，而未就本
      件被告所涉犯罪事實部分之陳述，另以證人身分受訊問並
      命其具結，依刑事訴訟法第158條之3規定，此一供述證據
      應認就不利於被告之部分，並無證據能力，惟以證人身分
      傳訊被告以外之人並命其具結，乃法院或檢察官之義務，
      倘法院或檢察官疏未注意及此，致未依法命被告以外之人
      於陳述有利於被告之事實時命其具結，此一不利益自不能
      命被告承受，是應認證人丙○○上開偵訊時供述中有利於
      被告之部分，仍有證據能力；再證人乙○○之審判外陳述
      ，業經被告及其辯護人以傳聞證據為由爭執其證據能力，
      證人乙○○於本院審理時復經到庭具結作證，且所述於其
      於警詢時所述大致相符，並無彼此不符之情形，是依刑事
      訴訟法第159條之2、第159條之3規定反面解釋，應認證人
      乙○○於警詢之陳述無證據能力，又證人乙○○於偵訊時
      歷次不利於被告之陳述（94年11月18日、95年3月20日偵
      訊），均未經檢察官命證人乙○○具結，依刑事訴訟法第
      158條之3規定，應認此等供述亦無證據能力。
    (三)再查，本件資以認定被告犯罪事實之非供述證據（詳見後
      述），均無違反法定程序而取得之情形，依刑事訴訟法第
      158條之4反面規定，自有證據能力。
四、次按刑事審判採彈劾主義，法院不得就未經起訴之犯罪審判
    ，亦即犯罪必須已經起訴，或為一部起訴之效力所及，繫屬
    於法院，法院始得予以審判。此觀刑事訴訟法第268條、第2
    67條自明，否則，如對於未經起訴之犯罪予以審判，其判決
    即有同法第379條第12款所稱「未受請求之事項予以判決」
    之當然違背法令事由；惟刑事訴訟法第264條第2項關於起訴
    書程式之規定，旨在界定起訴之對象，亦即審判之客體，並
    兼顧被告行使防禦權之範圍，其中屬於絕對必要記載事項之
    「犯罪事實」，係指犯罪構成要件之具體事實，故所謂犯罪
    已經起訴，係指起訴書之犯罪事實欄，已就特定犯罪之構成
    要件具體事實，加以記載，並足據以與其他犯罪事實區分，
    始克當之，最高法院89年度台上字第2407號判例意旨可資參
    照。且我國並不採取訴因制度，並未依犯罪之情節、手段、
    日時等因素明確區別審理之範圍而不容逾越，是起訴書記載
    之犯罪事實，只要足以區別其與其他犯罪事實之界限，即屬
    適法，至法院認定之犯罪事實，其具體情節、手段、日時，
    縱與起訴書所述略有出入，亦不生未受請求之事項予以判決
    之違法，以此觀之，縱被告遭起訴之犯罪具體情節法院認為
    不構成犯罪，亦應進而探求於被告於同一起訴犯罪事實下，
    有無其他足以構成犯罪之犯罪具體情節存在，始能謂無「已
    受請求之事項未予判決」之違法。本件被告及其辯護人以刑
    事辯護意旨狀爭執被告延誤被害人送醫之情節未據檢察官具
    體載明於起訴書中，法院不得就此犯罪事實審判，否則即屬
    違法云云。惟查：起訴書中業已載明「嗣於同日中午12時許
    轉送臺灣大學醫學院附設醫院小兒加護病房」等語，是否能
    謂檢察官就此犯罪情節全未述及，已非無疑，況此為被告被
    訴業務過失致死罪嫌此一犯罪事實中具體犯罪情節之一，依
    前開說明，縱法院認為其他起訴書所指犯罪情節均不構成犯
    罪，亦應就此犯罪情節再行探究，始屬適法，況被告於偵查
    、審判中亦已多次就此部分答辯，本院復已就此犯罪情節訊
    問調查證據在案，被告及其辯護人爭執本院不得就被告有無
    延誤就醫之部分審理認定，自非可採，亦此敘明。
五、公訴意旨認被告有業務過失致死罪嫌，無非係以被告之供述
    、告訴人即證人乙○○之指述、證人丙○○之證述、書田診
    所之丁○○病歷（含麻醉紀錄）、臺大醫院之丁○○病歷、
    丁○○死亡證明書、行政院衛生署醫事審議委員會第000000
    0號鑑定書、法務部法醫研究所（94）醫鑑字第2257 號鑑定
    書等為其論據。訊之被告己○○固不諱言伊為書田診所麻醉
    科醫師，於93年8月10日上午8時35分許，在書田診所內為當
    日上午即將接受包皮環切手術（由同診外科醫師即證人丙○○主刀）之丁○○（原名陳泓瑞、93年4月6日更名）進行全
    身麻醉，對丁○○施予Isoflurane（吸入性全身麻醉藥）、
    Atropine（增加心跳速率、減少呼吸道分泌物等）0.4mg、
    Propofol（麻醉誘導即維持的靜脈藥物）5ml、Anectine（
    極短效肌肉鬆弛劑）1.5ml、Novamine（止吐藥劑）1ml、
    Allermin（抗過敏的急救用藥）1ml、Decardron（抗炎用之
    糖類皮脂醇）2.5ml等麻醉用藥，上開藥物投予後5分鐘，丁○○產生支氣管緊縮、心律不整、心臟停止跳動等現象，伊
    研判為過敏性休克，遂再對丁○○投予Epinephire（急救用
    藥、正腎上腺素、增加心跳速度與強度）、Bicarbonate （
    治療血中酸鹼不平的用藥）、Xylocaine（局部麻醉用藥或
    治療特殊心律不整用藥）等麻醉用藥及採行心臟按摩、電擊
    、給予氧氣等急救措施，丙○○醫師於10時許開始聯絡轉往
    臺大醫院，經臺大醫院同意轉院後伊立即陪同被害人丁○○
    前往臺大醫院，被害人丁○○於同日中午12時許進入臺大醫
    院小兒部病房，於翌（11）日晚間8時51分，因麻醉發生惡
    性高溫導致多重器官衰竭死亡等情，惟堅詞否認有何業務過
    失致死犯行，辯稱：本件麻醉施行前，已進行呼吸狀況、血
    氧飽和度、心跳、尿液及細菌培養等檢查，並已經丙○○醫
    師及伊先後解釋及告知病患家屬手術相關麻醉風險，經其表
    示理解同意後，始簽下手術同意書及麻醉同意書，且手術開
    始麻醉前及麻醉中，亦有進行心跳脈搏監測及血氧濃度、吐
    氣末二氧化碳濃度之監測；惡性高熱係因特異體質所致，發
    生率約1萬分之1，甚為罕見，極難事前預測；又死者丁○○
    在書田診所期間，均無體溫快速升高之情形，至於麻醉用藥
    投予後自8時40分至50分呼氣末二氧化碳濃度由35mm/Hg升高
    至60mm/Hg，其餘時間均無異常，伊認為此係因麻醉藥引發
    之支氣管緊縮痙攣導致低度換氣所致，故未特別記載於麻醉
    紀錄中，依死者當時呈現之生命徵象，實無從研判為惡性高
    熱，此由臺大醫院收治死者後均認為係過敏性休克，至當日
    下午3、4時始疑為惡性高熱而給予藥物（Dantrolene），更
    堪認定；伊因而認定死者係因麻醉導致之過敏性休克，給予
    藥物注射，施行心臟按摩、心臟電擊等急救，均屬適當；嗣
    後家屬意願與臺大醫院聯絡轉院事宜，經臺大醫院同意後立
    即進行轉院，並無拖延等語。經查：
    (一)被告為書田診所麻醉科醫師，於93年8月10日上午8時35分
      許，在書田診所內為當日上午即將接受包皮環切手術（由
      同診外科醫師即證人丙○○主刀）之丁○○進行全身麻醉
      ，對丁○○施予Isoflurane、Atropine-0.4mg、Propofol
      -5ml、Anectine-1.5ml、Novamine-1ml、Allermin-1ml、
      Decadron-2.5ml等麻醉用藥，上開藥物投予後5分鐘，丁○○產生支氣管緊縮、心律不整、心臟停止跳動等現象，
      經被告研判為過敏性休克，遂再對丁○○投予Epinephi
      re、Bicarbonate、Xylocaine等麻醉用藥及採行心臟按摩
      、電擊、給予氧氣等急救措施，另於10時許開始聯絡轉往
      臺大醫院，經臺大醫院同意轉院後於由被告陪同死者丁○○前往臺大醫院，被害人丁○○於同日中午12時許進入臺
      大醫院小兒部病房，於翌（11）日晚間8時51分，因麻醉
      發生惡性高溫導致多重器官衰竭死亡等情，有卷附書田診
      所之丁○○病歷（含麻醉紀錄）、臺大醫院之丁○○病歷
      、臺大醫院之丁○○死亡證明書、法務部法醫研究所（94
      ）醫鑑字第2257號鑑定書等可資佐證，並為被告、證人丙○○分別供、證述屬實，此部分事實可堪認定。
    (二)依本件起訴事實及審理期間之全部辯論意旨，本件被告是
      否該當刑法第276第2項之業務過失致死罪，除前述被告為
      從事醫療業務之人及被害人死亡之結果業經認定屬實外，
      本件之爭點厥在於1.被告於執行麻醉業務之過程中是否存
      有過失？及2.被告若有過失，其過失行為是否與被害人死
      亡之結果存有相當因果關係？以下即區分被告有可能構成
      業務上過失之各項爭點，逐一析論如下：
      1.本件被害人丁○○進行全身麻醉前，被告是否有違反注
        意義務，未充分向病患、家屬或關係人說明全身麻醉之
        風險（如引發惡性高熱）、建議治療方案及其他可能之
        替代治療方案（如局部麻醉）暨其利弊之情形？若有，
        是否與本件死亡之結果有相當因果關係？
        按麻醉前應有「麻醉前訪視」，亦即經麻醉人員解釋
          麻醉方法、風險、可能副作用及其治療方式等，與病
          人及家屬溝通後，填寫麻醉同意書，方可進行麻醉，
          業據庚○○○○○○97年6月20日麻醫娟字第970129
          號函覆明確。
        被告雖辯稱被害人於開刀麻醉前確曾經醫師就其過往
          病史給予檢查評估（如尿液檢查、尿液細菌培養），
          並以書田診所檢驗單、驗尿單、其他類檢查報告單為
          證，然此乃書田診所醫師丙○○、黃榮堯、吳季如等
          就被害人是否需要進行包皮環切手術所進行之評估，
          核與被害人是否適宜進行麻醉、應進行如何程度麻醉
          之評估無關，訊之證人丙○○亦明確證稱此並非被害
          人有無食物、藥物過敏之檢驗等語（見本院96年10月
          11日審判筆錄），是此等辯解，自無從執為被告有利
          認定之依據，先此敘明。
        次查，依卷附書田診所病歷所附麻醉同意書所示，該
          麻醉同意書記載「經貴院己○○醫師詳細說明下列事
          項，並已充分瞭解，同意由貴院施行該項之手術麻醉
          ：一、施行麻醉及麻醉監視之方法。二、麻醉可能發
          生之併發症及危險（參閱麻醉說明書）。」，另下附
          麻醉說明書第一項第4點亦記載「對於特異體質之病
          人，麻醉可引發惡性發燒（這是一種潛在遺傳疾病，
          現代醫學尚無適當之事前試驗）。」等文字，並於第
          二項列明：「病人或立同意書人，對以上說明如有疑
          問，請在立同意書前詳細詢問醫師。」之文字，然核
          該說明書之內容，不過係醫療院所用以規避後續可能
          責任之自保文件，究竟麻醉醫師有無或以何種方式說
          明麻醉之方法、風險，在現今醫病地位不均衡的情形
          下，自不能徒以此一文件為準，此觀上開麻醉同意書
          僅泛稱「施行麻醉之方法」，而未說明本件採行全身
          麻醉之原因為何，另麻醉說明書僅泛稱「麻醉可引發
          惡性發燒」，亦未進而說明惡性高熱症之最劣後果（
          死亡），實難期不具備充分醫療專業之一般病患及其
          家屬能僅單純閱覽上開麻醉同意書即充分掌握理解麻
          醉之風險，況本件係先由被害人家屬簽署麻醉同意書
          後始由被告進行麻醉前訪視（詳見後述），故上開麻
          醉同意書，亦難執為被告有利認定之依據。
        惟查：被告另辯稱確曾於手術前徵詢過病患有無藥物
          過敏之問題，並說明全身麻醉之必要性及風險，被害
          人家屬並向伊表示被害人罹有過敏性鼻炎云云。經查
          ：告訴人業指稱於被害人丁○○進行麻醉前，並未見
          到麻醉醫師即被告，直至同日上午11時20分許在將被
          害人丁○○轉往臺大醫院始首次見到被告云云，以此
          指稱被告違反其注意義務，疏未進行必要之麻醉前訪
          視；且證人即書田診所負責本次手術之刷手護士辛○○於警詢時亦證稱：「我們醫院對開刀的病患通常由
          麻醉醫師來向病患詢問狀況，至於麻醉師己○○是否
          有對丁○○實施詢問及紀錄藥物過敏狀況，要問麻醉
          師己○○比較清楚。」等語（見偵（一）卷第20頁）
          ，亦無法證稱被告確有進行麻醉前訪視。惟證人即本
          件手術主治醫師丙○○業證稱：伊一直在跟病人解釋
          手術最大的危險是在麻醉，所以當天見到病患後，有
          請被告出來作手術前的訪視病人等語（見本院96年10
          月11日審判筆錄）；另證人即負責本件手術之流動護
          士甲○○亦證稱：印象中丙○○找被告出來跟被害人
          家屬解釋，然後將小孩帶進去準備等語（見本院96年
          10月16日審判筆錄），且證人辛○○於本院審理時業
          明確證稱：被告還在跟家屬解釋，家屬就將被害人交
          予伊帶進手術室，故伊不知道被告向家屬解釋之內容
          等語（見本院96年10月16日審判筆錄），以此說明其
          於警詢時為上開陳述之原因，是被告並未進行麻醉前
          訪視一節，實僅有告訴人之片面指述，是否得執為被
          告不利認定之依據，自非無疑。
        且訊之證人丙○○業於本院審理時明確證稱：本件係
          被害人家屬堅持要為被害人進行包皮手術，伊有於93
          年8月2日門診時向被害人之母、祖母說明包皮手術最
          大的危險性是在麻醉，伊解釋了危險性後，給予手術
          同意書、麻醉同意書，請渠等攜回詳閱，上開同意書
          簽名後手術當天攜來，有任何問題隨時與伊聯絡，若
          有影響麻醉中呼吸、循環、代謝之呼吸道、腸胃道及
          感染性疾病均應來門診回診等語（見本院96年10月11
          日審判筆錄），且證人甲○○亦證稱：我們一般的流
          程是在診間將手術及麻醉同意書交給看診的病人或家
          人，等到手術的時候再帶過來，手術前，我們負責看
          有沒有簽署完整，本件被害人家屬交付之同意書均簽
          署完整等語（見本院96年10月16日審判筆錄），核與
          證人丙○○證述內容相符，堪認本件麻醉風險，亦先
          經證人丙○○於門診時告知在案。
        然觀諸被告、證人丙○○、甲○○上開供、證述，可
          知本件係先由證人丙○○交付予家屬麻醉同意書並經
          簽署後，始由被告進行麻醉前訪視，然此一流程，核
          與庚○○○○○○前述醫療常規不符，亦有悖於麻醉
          同意書之記載方式，且證人乙○○於本院審理時亦證
          稱：係手術當日填寫麻醉同意書，麻醉同意書上除被
          害人姓名年籍、立同意書人姓名年籍、聯絡方式、與
          被害人關係及日期為其填寫外，其他均為空白，手術
          前丙○○有給伊一份空白的手術與麻醉同意書帶回家
          等語（見本院96年10月9日審判筆錄），是此部分應
          認被告顯存有業務上過失。惟本件被害人除罹有過敏
          性鼻炎外，被害人家屬陳述之內容，並未包含被害人
          不宜進行麻醉之藥物過敏體質，此業據證人乙○○證
          述明確，並有卷附書田診所病歷所附麻醉紀錄及臺大
          醫院病歷所附呼吸照護記錄表可稽（書田診所病歷所
          附麻醉紀錄記載「Previous Hx.（過去病史）：Alle
          rgy Hx.（過敏）」、臺大醫院病歷所附呼吸照護記
          錄表記載「出生正常，易流鼻水，R/O（疑似）過敏
          體質，但不知過敏原」），且過敏性鼻炎之過敏體質
          亦與藥物過敏有間，亦據財團法人藥害救濟基金會本
          件病例（編號426）摘要載明「陳小朋友（即本件被
          害人），有異位性濕疹及過敏性鼻炎病史，無藥物過
          敏史」等文字可稽，是本件縱令依循醫療常規，先由
          被告進行麻醉前訪視後始由被害人家屬簽署麻醉同意
          書，因被害人家屬主訴之被害人病史，本無從使被告
          產生被害人不適宜進行麻醉之合理懷疑，自亦無從藉
          此避免本件被害人死亡之結果發生；矧麻醉可能引發
          惡性高熱症並因而致死之風險縱令向被害人家屬充分
          詳盡告知後始由被害人家屬簽署麻醉同意書，惟被害
          人家屬基於其發生之機率極低、且亦無任何符合經濟
          效益之事前檢測方式存在（詳見後述），衡情當無因
          而拒絕施行手術或拒絕接受麻醉之可能，此觀證人乙○○於本院審理時亦證稱：「（依照法醫的說法，本
          件情況發生的機率是萬分之一，如果你知道這個情況
          ，是否還會希望你兒子全身麻醉？）如果我知道，我
          會希望用半身麻醉，因為全身麻醉都會有危險，既然
          會有危險，我就不想去冒險。」等語（見本院96年10
          月9日審判筆錄）益臻明確，是被告上開業務上過失
          ，核與被害人死亡之結果間無相當因果關係存在。
        另到庭實行公訴之檢察官指稱：本件實施手術治療雖
          係主治醫師之提議，但被告並無遵從之義務，仍可質
          疑手術之必要性與時機云云（見檢察官97年11月20日
          論告書），然查，基於專業分工，是否施行本件包皮
          環切手術與職司麻醉業務之被告無關，亦非被告所得
          與聞甚且干預，故被告僅負有應就手術中麻醉之必要
          性、方式、範圍、風險向被害人及其家屬告知、說明
          及討論之義務，已如前述，檢察官此部分論點，不啻
          責令被告負擔超越其業務必要範圍之注意義務，自非
          可採；又到庭實行公訴之檢察官另指稱：1.手術同意
          書「醫師之聲明」欄所示，並未逐項打勾，僅概括劃
          線，尤其攸關本件手術必要性之選項「不實施可能之
          後果及其他可替代之治療方式」一欄，並未特別勾選
          ，顯係隻字未提；2.手術同意書家屬詢問有關問題欄
          ，亦係空白；3.麻醉同意書並無醫師之簽名等語（見
          檢察官之97年11月20日論告書），因認被告涉有業務
          上過失云云，惟查：手術同意書乃本件主治醫師即證
          人丙○○應負責向被害人及其家屬告知、說明及溝通
          之部分，自與職司麻醉部分之被告無關，縱指述為真
          ，亦無從以此執為被告不利認定之依據；另卷附麻醉
          同意書上業有被告之簽名，此部分之指述容有誤會，
          是檢察官上開指述，均不足為被告不利認定之依據，
          併此敘明。
      2.被告是否有違反注意義務，對於被害人丁○○進行非必
        要之全身麻醉？若有，是否與本件死亡之結果有相當因
        果關係？
        本件到庭實行公訴之檢察官雖認本件並無實施全身麻醉
        之必要性云云（見檢察官97年11月20日論告書），惟查
        ：是否施予全身麻醉或局部麻醉，應視手術之重大程度
        、被害人之年齡與認知能力等綜合判斷，除有顯不應實
        施全身麻醉而仍執意實施全身麻醉之情形外，自屬醫師
        本於個人專業之判斷空間，尚難徒以病患實施全身麻醉
        後死亡，不問有無其他過失情節，以結果推論，遽繩以
        醫師業務上過失致死罪責。本件考量被害人年僅4歲，
        應認施予全身麻醉尚屬合理，此觀證人丙○○亦證稱：
        包皮手術原則上麻醉的方法有局部麻醉及全身麻醉，對
        學齡前兒童，尤其是5歲以下，建議採取全身麻醉等語
        （見本院96年10月11日審判筆錄），另庚○○○○○○
        亦覆稱：「四歲兒童進行包皮手術，一般均會使用全身
        麻醉，但也有的醫院診所使用局部麻醉，但病人需忍受
        一定程度之疼痛」等語，有該會97年9月15日麻醫娟字
        第970189號函可稽；況證人丙○○另證稱：是伊決定本
        件要採全身麻醉等語（同上審判筆錄），自難認被告就
        被害人進行全身麻醉一節有何業務上過失可言。
      3.被告是否有違反注意義務，未於實施麻醉前對被害人丁○○進行必要之惡性高熱症特異體質檢查試驗？若有，
        是否與本件死亡之結果有相當因果關係？
        首查，證人乙○○證稱：伊有詢問護士是否需要作麻
          醉前測試，護士說不用等語（見本院96年10月9日審
          判筆錄），另被告自承未對被害人進行麻藥測試（見
          偵（一）卷第12頁），此部分事實可堪認定。
        然查，因麻醉劑使用併發惡性高溫之發生率約1/1000
          0，以前成功麻醉的人並不保證以後不會發生，常常
          是在發生嚴重或致命反應之後才知診斷，業據法務部
          法醫研究所鑑定明確，有該所（94）醫鑑字第2257號
          鑑定書在卷可稽；且本院函詢庚○○○○○○亦覆稱
          ：臺灣過去約有10例左右有報告的病例，要統計其各
          種症狀的發生頻率極不可能，也容易誤導，目前並無
          有效且具經濟可成性的預測方式，此種先天性特異體
          質雖可藉由檢測「肌肉切片」可達100％的敏感度及
          80至90％的專一度，但全球僅有先進國家的實驗室可
          檢測，臺灣也僅有少數幾個實驗室可檢測，故事先預
          知並不可行等語，有該會97年6月20日麻醫娟字第970
          129號函可稽，另訊之證人即臺大醫院麻醉科醫師戊○○亦證稱：目前一般常規並不會針對一般病人作惡
          性高熱之事前測試，在國外，可利用肌肉切片來認為
          是否有可能是惡性高熱病患，但敏感度並未達到百分
          之百，且在臺灣也沒有肌肉切片測試之技術，臺大醫
          院目前亦無相關測試常規及技術等語（見本院96年10
          月11日審判筆錄），核與被告所辯相符，況依被害人
          家屬於書田診所及被害人轉送臺大醫院後主訴之被害
          人病史僅為過敏性鼻炎，亦難認有憑此特意進行惡性
          高熱症事前測試之必要性，是被告雖未對被害人進行
          惡性高熱症之事前測試，然此為臺灣現有醫學技術上
          所無法進行之測試，亦為本件當時客觀環境無從發動
          進行之測試，自無從以此繩被告以業務上過失致死罪
          責。
        另本件被害人死亡之原因為惡性高溫導致多重器官衰
          竭，是本件應探究者，即為被告是否有違反注意義務
          ，未於實施麻醉前對被害人進行必要之惡性高熱症特
          異體質檢查試驗，此部分已如前述；至起訴書另認被
          告應注意實施適應症系統評估，即對病患之全身性疾
          病詳加檢查，竟疏未注意，未為上揭測試云云，似認
          被告除惡性高熱症特異體質檢查試驗外，尚應對被害
          人進行其他各式檢查，惟此等檢查縱令施行，仍無從
          發現被害人有惡性高熱症特異體質，故亦無從防免本
          件被害人死亡結果之發生，是此部分指述，實無從為
          被告不利認定之依據，亦此敘明。
      4.被告是否有違反注意義務，未於實施麻醉前及麻醉期間
        對被害人丁○○進行必要之生命徵象監測（如呼氣末二
        氧化碳數值監測）？若有，是否與本件死亡之結果有相
        當因果關係？
        被告雖辯稱確有進行呼氣末二氧化碳數值監測，麻醉
          用藥投予後被害人自8時40分至50分許呼氣末二氧化
          碳濃度由35mm/Hg升高至60mm/Hg，其餘時間均無異常
          ，因伊研判此為麻醉藥引發之支氣管緊縮痙攣導致低
          度換氣所致，故未特別記載於麻醉紀錄中云云，並據
          提出書田診所致財團法人藥害救濟基金會之94年3月
          14日書字第94009號函（見本院卷第82頁）為證，然
          上開書函係本件案發後始由書田診所具名撰具，自難
          認即為麻醉當時之客觀紀錄，且觀諸卷附書田診所病
          歷所附麻醉紀錄中，雖有紀錄心跳、血氧濃度（SpO2
          ）、體溫（BT）等生命徵象，但呼氣末二氧化碳數值
          （ETCO2）欄位卻未見任何記載，是被告上開辯詞，
          自非可採，應認被告並未進行呼氣末二氧化碳數值監
          測、記錄；對此，行政衛生署醫事審議委員會鑑定時
          即認為：「根據書田診所病歷記錄第18頁第14-16行
          當中說明『插管後經聽診與吐氣末二氧化碳（ETCO2
          ）監視確認氣管插管正確（吐氣末二氧化碳為重要監
          視指標，表示通氣與血循環正常）』，但在麻醉紀錄
          上未見吐氣末二氧化碳之記錄值（此為麻醉插管過程
          中常規且必要的監視參數，可以確保並證明氣管插管
          後通氣呼吸正常運作），此吐氣末二氧化碳值應呈現
          在記錄上，方可排除呼吸道問題引發的事故，可以幫
          助惡性高溫的早期判斷（患者呼出的二氧化碳濃度會
          上升），蓋在吸入性麻醉過程中，吐氣末二氧化碳（
          ET CO2）異常增加，為提供熱性高溫症診斷之重要參
          考依據。」，有該會0000000號鑑定書可稽，亦認為
          被告確有未盡其注意義務，於本件麻醉期間監測並記
          錄被害人之呼氣末二氧化碳數值。
        被告雖有上開未依醫療常規記錄被害人麻醉期間呼氣
          末二氧化碳數值之業務上過失，已如前述，然本件過
          失犯罪之構成，仍須倘經測量後，被害人之呼氣末二
          氧化碳值確屬異常，足以使一般受相同醫學專業訓練
          之醫師為疑似惡性高熱症之診斷，並進行惡性高熱症
          之必要急救治療（如注射Dantrolene），而被告卻因
          未進行呼氣末二氧化碳值測量或未注意經測量之呼氣
          末二氧化碳值異常，致無法做出疑似為惡性高熱症之
          正確診斷，因而延誤惡性高熱症之必要急救治療，終
          致被害人因惡性高熱症導致多重器官衰竭死亡之結果
          ，始能成立。訊之被告業辯稱：伊確有於實施麻醉時
          為被害人進行呼氣末二氧化碳（ETCO2）數值測量，
          自8時40分至50分呼氣末二氧化碳濃度由35mm/Hg升高
          至60mm/Hg，其餘時間均無異常云云，雖本件無從認
          被告確有於麻醉期間為被害人進行呼氣末二氧化碳值
          測量，而不能逕認被告上開辯解為真，已如前述，然
          被害人於轉送臺大醫院後，於同日中午12時10分、下
          午1時05分、下午1時30分、下午2時許進行動脈血中
          二氧化碳值（PaCO2）測量，則僅為29.1mm/ Hg、32.
          7mm/Hg、29.6mm/Hg、37.5mm/Hg，有臺大醫院病歷所
          附呼吸照護紀錄表、呼吸流量表可稽（見他卷第84頁
          、偵（一）卷第121頁），且同日中午12時10分、下
          午1時05分、下午2時許，測得血液中pH酸鹼性為7.
          403、7.315、7.397，血中鉀離子濃度（K）為3.7
          、4.4、3.9，均在正常範圍內，亦有卷附呼吸流量表
          可稽，且訊之證人即臺大醫院負責收治被害人之麻醉
          科醫師戊○○亦證稱：被害人上開動脈血中二氧化碳
          值、血液中pH酸鹼性、血中鉀離子濃度均在正常範圍
          內，與一般惡性高熱症因代謝增加造成酸血症、血液
          中二氧化碳濃度增加、鉀離子濃度增加不同，故臺大
          醫院一開始推測為過敏性休克等語（見本院96年10月
          11日審判筆錄），是堪認被告縱於麻醉期間對被害人
          進行呼氣末二氧化碳濃度測量，亦無從憑此得出被害
          人疑似罹患惡性高熱症之診斷，並據此進行相關急救
          治療，是被告此部分之業務上過失，尚難認與被害人
          死亡之結果有相當因果關係存在。
      5.被告所給予被害人之麻醉用藥是否逾越必要之程度而違
        反其注意義務，致被害人因而罹患惡性高熱症？
        告訴人指稱被害人體重為18公斤，應注射之Atropine
          上限應為3.6mg，然被告於麻醉時給予被害人之Atrop
          ine量達0.4mg，顯有過失，惟訊之證人即臺大醫院麻
          醉科醫師戊○○業證稱：一般而言，Atropine之給與
          為每公斤0.01至0.02毫克，小孩子不要超過0.4毫克
          ，若無效可再給予，總量不要超過1毫克，本件0.4毫
          克尚未達到過量的範圍等語（見本院96年10月11日審
          判筆錄）；且庚○○○○○○亦覆稱：此四歲兒童體
          重18公斤，使用的麻醉用藥及其急救藥品的用量和使
          用時間均符合一般常規麻醉規定，有該會97年9月15
          日麻醫娟字第970189號函函覆明確。
        另查，財團法人藥害救濟基金會雖認定本件係麻醉用
          藥Isoflurane導致之惡性高熱，此有該會94年8月8日
          藥濟調字第940279號函在卷可稽（見偵（二）卷第26
          頁），惟經行政院衛生署醫事審議委員會鑑定結果，
          認定本件被害人係於氣管插管後立即發生心跳及血氧
          飽和度變化明顯之情形，然而Isoflurane（吸入性麻
          醉劑）由氣管進入肺部，必需花2、3分鐘將肺殘氣量
          充滿，藥物才有機會進入人體循環系統而進入身體組
          織，故可推論惡性高熱症係於Isoflurane進入人體作
          用前即已發生等情，則有該會0000000號鑑定書可稽
          （見偵（二）卷第59頁）。且被告實施本件麻醉時使
          用之麻醉用藥中，除Isoflurane可能誘發惡性高熱症
          及嚴重過敏反應外，先前作為麻醉誘導對被害人進行
          靜脈注射使用之Anectine（極短效的肌肉鬆弛劑）亦
          可能引發血鉀上升、心跳停止、惡性高熱等副作用，
          業據庚○○○○○○函覆明確，有該會97年9月15日
          麻醫娟字第970189號函在卷可稽。然不論Isoflurane
          或Anectine，被告於本件麻醉時使用之用量及使用時
          機均符合一般常規麻醉規定，已據庚○○○○○○97
          年9月15日麻醫娟字第970189號函函覆明確，是被告
          自無違反注意義務，給予被害人之麻醉用藥逾越必要
          之程度因而致被害人罹患惡性高熱症之過失，亦此敘
          明。
        況依卷存證據，被害人家屬陳述之被害人病史體質，
          並未包含被害人不宜進行麻醉之藥物過敏體質或疑似
          易罹惡性高熱症之特異體質，已如前述，是被告於使
          用上開麻醉用藥時，縱未特意避開可能引發惡性高熱
          症之麻醉用藥（如Isoflurane、Anectine），亦難認
          有何業務上過失可言，併此敘明。
      6.被告是否有違反注意義務，於被害人丁○○經麻醉並出
        現不適症狀後，未及時發現被害人丁○○實係罹患惡性
        高熱症、亦未即時給予必要之急救措施？若有，是否與
        本件死亡之結果有相當因果關係？
        被害人丁○○於進入臺大醫院小兒科加護病房後，於
          當日中午12時許測得體溫為39.3℃、下午2時許經測
          得肛溫為40.6℃，此有卷附臺大醫院病歷（含護理記
          錄）可稽（見偵（一）卷第84頁、第127頁），按體
          溫升高為惡性高熱症產生之臨床徵狀之一，業經庚○○○○○○97年6月20日麻醫娟字第970129號函覆明
          確，若依被害人此時體溫上升之變化，固可使人產生
          被害人係罹患惡性高熱症之懷疑；然查：被害人於書
          田診所期間測得體溫為37℃至37.2℃，此有書田診所
          病歷所附麻醉記錄可稽，是依上開麻醉紀錄，則無從
          使被告於書田診所急救被害人期間，亦依被害人體溫
          產生被害人可能罹患惡性高熱症之判斷，是以行政院
          衛生署醫事審議委員會鑑定認為：被告在麻醉急救完
          成後，因前兩小時並未出現體溫變化，故未作成熱性
          高溫症之合理懷疑與處置，該狀況下不易做出正確診
          斷等語，但進行急救之處置及醫囑尚無不當，有該會
          0000000號鑑定書在卷可稽（見偵（二）卷第60頁）
          。
        另依卷附書田診所麻醉紀錄所示，被害人於施用麻醉
          用藥後，心跳自每分鐘160次降至每分鐘10次，再逐
          漸上升，直至每分鐘200次，每分鐘心跳超過160次，
          對此，被告辯稱此為竇性心搏過速，短期間內不需要
          進一步處理等語。經查：竇性心搏過速（Sinuo tach
          y cardia）可能為惡性高熱症導致血液中二氧化碳濃
          度上升後之臨床反應，固據庚○○○○○○97年6月
          20 日麻醫娟字第970129號函覆明確，然亦不能排除
          係過敏性休克導致支氣管攣縮後之臨床反應，同據該
          會上開函文函覆屬實，觀諸被害人於臺大醫院兒童加
          護病房期間動脈血液中二氧化碳濃度並未上升，已如
          前述，自難徒以被害人出現竇性心搏過速，而無其他
          臨床症狀佐證，逕憑以認定被害人罹患惡性高熱症；
          況被害人於急救後心跳持續在每分鐘200次左右，雖
          然可能是惡性高熱症之徵象外，但不能排除係因正腎
          上腺素（Epinephire）之注射或急救步驟之壓力性反
          應之後續效果所致，亦經行政院衛生署醫事審議委員
          會鑑定明確，有該會0000000號鑑定書在卷可稽（見
          偵（二）卷第60頁），是被告辯稱尚屬可採，尚無從
          據以被害人心搏過速，遽認被告有違反其注意義務，
          未確診被害人罹患惡性高熱症之業務上過失。
        至卷附臺大醫院病歷專用紙、住院病歷及護理記錄業
          記載該院吳恩婷醫師於93年8月10日下午2時許即已於
          病歷及入院時診斷中記載經診斷被害人丁○○疑係（
          Impression）罹患惡性高熱症（Malignant hyperthe
          rmia），並由該院醫師、護士於同日下午4時12分許
          、翌（11）日上午分別注射Dantrolene各20mg（見偵
          （一）卷第74頁、第84頁、第129頁、第131頁），然
          查，同院93年8月10日第1頁醫囑單第2行則記載「IMP
          （Impression、疑似）：Anaphylactic shock（過敏
          性休克）」等文字，亦由吳恩婷醫師記錄（見偵（一
          ）卷第111頁），是臺大醫院醫師是否於第一時間即
          已得出被害人疑似罹患惡性高熱症之判斷，自非無疑
          ；且訊之證人乙○○亦證稱：係93年8月10日下午2時
          許吳恩婷醫師告知始告知臺大方面懷疑被害人並非過
          敏性休克，而係其他病因，先前指稱臺大醫院於收治
          被害人之初即已確診被害人罹患惡性高熱症，係伊推
          測而得等語（見本院96年10月9日審判筆錄）；另依
          證人戊○○前開證述及卷附臺大醫院病歷中呼吸照護
          紀錄表、呼吸流量表所示，從被害人之動脈血液中二
          氧化碳濃度、血液中pH酸鹼性、血中鉀離子濃度等數
          值，亦無法判斷被害人係罹患惡性高熱症，故應認臺
          大醫院一開始仍係研判為疑似過敏性休克，直至同日
          下午2時許始開始推測可能為惡性高熱症，以此觀之
          ，實難認較臺大醫院更早對被害人進行急救之被告，
          未能即時發覺被害人係罹患惡性高熱症，有何違反注
          意義務之情節可言；此觀證人戊○○亦證稱惡性高熱
          症有可能係麻醉後3至4小時後才發生等語（見本院96
          年10月11日審判筆錄），另行政院衛生署96年3月5日
          衛署藥字第0960308926號書函檢送財團法人藥害救濟
          基金會本件藥害救濟案例審查意見認為：「依據相關
          病歷資料記載，個案係於使用Isoflurane後，先出現
          過敏性休克之症狀，而後接續發生惡性高熱。」等語
          （見本院卷第87頁），更臻灼然。
        且惡性高熱症治療上僅有Dantrolene有奇效，但此藥
          在臺灣屬「孤兒藥」，由衛生署專案進口，僅各大醫
          學中心有存貨，且此藥很貴又有時效限制，中小型醫
          院幾乎無力購置，目前臺灣在麻醉醫學會的協助下分
          東、南、中、北區分別購置於大型醫院，互相支援等
          情，業據麻醉醫學會函覆屬實，有該會97年6月20日
          麻醫娟字第970129號函可稽，本件被害人罹患惡性高
          熱症時，書田診所並無購置配備Dantrolene，亦據被
          告供述明確，是被告自無本得在書田診所內使用Dant
          rolene而疏未使用之過失，且觀諸被害人上開臨床徵
          狀，亦難期被告能做出被害人罹患惡性高熱症之判斷
          ，併此敘明。
      7.被告是否有違反注意義務，未及時將被害人丁○○轉往
        其他更適於進行急救及後續照護之醫院？若有，是否與
        本件死亡之結果有相當因果關係？
        首查，告訴人指稱：證人丙○○於93年8月10日上午
          10時許即已告知告訴人被害人丁○○宜轉往臺大醫院
          ，並獲得告訴人同意，然延至上午11時許證人丙○○
          均宣稱需等候臺大醫院空床，且俟丁○○病況穩定始
          能轉院，遲至同日上午11時10分許始轉送臺大醫院等
          語；且訊之證人丙○○於警詢及本院審理時時亦不諱
          言：當日上午9時40分許，伊與被告急救後，被害人
          之生命跡象沒有大幅變動，伊便出來向被害人家屬解
          釋被害人情形，經被害人家屬討論，決定轉往臺大醫
          院，被害人93年8月10日上午11時30分許到達臺大醫
          院兒童加護病房等語（見本院96年10月11日審判筆錄
          、偵（一）卷第6頁）；另依卷附書田診所之手術室
          護理記錄（該所護士即證人辛○○記錄）亦載明被害
          人丁○○係於當日上午11時10分許轉至臺大醫院（見
          偵（一）第66頁），又卷附臺大醫院丁○○病歷所附
          小兒部入院病人評估表亦載明被害人係於92年8月10
          日上午12時進入臺大醫院小兒部，且同院病歷所附護
          理記錄第1頁並記載：「93年8月10日上午12時，由ER
          （急診室）推床入病房」等文字（見偵（一）卷第
          127 頁），是被害人家屬於93年8月10日上午10時許
          即已同意轉院至臺大醫院，然延至同日上午11時10分
          許始出發，且於同日上午11時30分許始到達臺大醫院
          ，隨後並進入臺大醫院兒童加護病房等情，可堪認定
          。
        針對何以被害人家屬於93年8月10日上午10時許即已
          同意轉院，然被害人遲至當日上午11時30分許始到達
          臺大醫院，耽擱1小時30分許之原因，證人丙○○於
          本院審理時業證稱：伊於同日上午9時40分許即與臺
          大醫院兒童加護病房之吳醫師聯絡，10時許又再電話
          聯絡，經臺大醫院護士表示正在準備中，至11時20分
          許接獲臺大醫院同意轉院通知，即立刻乘救護車出發
          前往臺大醫院等語（見本院96年10月11日審判筆錄）
          ；另訊之證人甲○○亦證稱：本件是11點多接獲臺大
          醫院通知同意轉院等語（見本院96年10月16日審判筆
          錄）。至證人乙○○雖另證稱：臺大醫院兒童加護病
          房原本就有兩個空床位，並非證人丙○○所稱因決定
          轉院時臺大醫院兒童加護病房並無空床位而需等床等
          語（見本院96年10月9日審判筆錄），惟證人乙○○
          此一陳述縱令屬實，亦不能排除臺大醫院未即時向書
          田診所通告或仍須時間備妥收治被害人所需設備之可
          能，尚不能以此遽認書田診所有何延誤轉院之業務上
          過失。
        況被告直至陪同被害人離開書田診所前往臺大醫院前
          ，均一直留在開刀房內陪同照料被害人，業據被告供
          述明確，並經證人丙○○、甲○○、辛○○分別證述
          屬實（見本院96年10月11日、10月16日審判筆錄），
          復為證人乙○○所是認，是被告顯非擔任本件協調轉
          院業務之人，自難以本件被害人轉院所需時間過久，
          遽繩被告以業務上過失致死罪責，末此敘明。
六、綜上所述，被告雖有未先進行麻醉前訪視即要求被害人家屬
    簽署麻醉同意書及未於本件麻醉期間監測並記錄被害人之呼
    氣末二氧化碳數值等業務上過失，然核與被害人死亡之結果
    間並無相當因果關係存在，且被告於本件麻醉前後，亦查無
    其他業務上過失情節存在，自難徒以被害人死亡之結果，認
    被告就本件醫療行為，有何業務上過失致死之犯行，此外，
    復查無其他積極證據足認被告有公訴意旨所指業務上過失致
    死犯行，不能證明被告犯罪，依前開說明，自應為被告無罪
    之諭知。
據上論斷，應依刑事訴訟法第301條第1項，判決如主文。
本案經檢察官黃兆揚到庭執行職務
中    華    民    國    97    年    12    月    18    日
                  刑事第六庭  審判長法  官  張永宏
                                    法  官  雷淑雯
                                    法  官  林晏如
以上正本證明與原本無異。
如不服本判決，應於判決送達後10日內，向本院提出上訴狀。
中    華    民    國    97    年    12    月    18    日
                                    書記官  江虹儀


司法院資訊處製作；財團法人民間司法改革基金會備份。
